【裁判字號】    94,訴,1841
【裁判日期】    951107
【裁判案由】    偽造文書
【裁判全文】
臺灣臺北地方法院刑事判決      九十四年度訴字第一八四一號
公  訴  人  臺灣臺北地方法院檢察署檢察官
被      告  乙○○
選任辯護人  陳適庸律師
            許博森律師
上列被告因偽造文書案件，經檢察官聲請簡易判決處刑（九十四
年度偵字第一九四六八號），本院認不得以簡易判決處刑，改依
通常程序審理，判決如下：
    主  文
乙○○無罪。
    理  由
一、公訴意旨略以：被告乙○○與丙○○分係臺北市○○區○○
    路四段一一六號一樓「康聖有限公司」（下稱康聖公司）經
    理甲○○之弟弟、弟媳，丙○○並任甲○○之助理。彼等明
    知公司股東林梅宇於民國八十三年九月九日過世，迄今並無
    合法之繼承人向公司辦理繼承登記其出資金額，然乙○○為
    將上開公司遷址，竟囑咐丙○○持公司股東等人印章，委託
    不知情之記帳業者張鳳嬌，於八十七年四月二十五日，盜用
    林梅宇印章蓋於康聖公司各股東同意遷址之股東同意書及章
    程上後，再於八十七年五月一日持向臺灣省政府建設廳辦理
    變更登記，足生損害於林梅宇之繼承人及主管機關對於公司
    管理之正確性，因認被告涉犯刑法第二百十六條、第二百十
    條之行使偽造私文書罪嫌等語。
二、按犯罪事實應依證據認定之，無證據不得認定其犯罪事實。
    又不能證明被告犯罪者，應諭知無罪之判決，刑事訴訟法第
    一百五十四條第二項、第三百零一條第一項分別定有明文。
    再按，事實之認定，應憑證據，如未能發現相當證據，或證
    據不足以證明，自不能以推測或擬制之方法，為裁判基礎；
    且認定不利於被告之事實須依積極證據，苟積極證據不足為
    不利於被告事實之認定時，即應為有利於被告之認定；另認
    定犯罪事實所憑之證據，雖不以直接證據為限，間接證據亦
    包括在內，然無論直接證據或間接證據，其為訴訟上之證明
    ，須於通常一般之人均不致有所懷疑，而得確信其為真實之
    程度者，始得據之為有罪之認定，倘其證明尚未達到此一程
    度，而有合理之懷疑存在，無從使事實審法院得有罪之確信
    時，即應由法院為諭知被告無罪之判決，最高法院四十年臺
    上字第八六號、三十年上字第八一六號、七十六年臺上字第
    四九八六號判例要旨足資參照。
三、本件檢察官認被告涉犯刑法第二百十六條、第二百十條之行
    使偽造私文書罪嫌，無非係以被告及同案被告丙○○之自白
    ，證人甲○○、張鳳嬌、許麗花、黃麗蓮之證述及林梅宇之
    戶口名簿影本、康聖公司案卷影本（內含八十七年四月二十
    五日股東同意書及章程影本）等，為其論據。
四、關於證據能力部分：
（一）按檢察官職司追訴犯罪，就審判程序之訴訟構造言，檢察
      官係屬與被告相對立之當事人一方，偵查中對被告以外之
      人所為之偵查筆錄，或被告以外之人向檢察官所提之書面
      陳述，性質上均屬傳聞證據。自理論上言，如未予被告反
      對詰問、適當辯解之機會，一律准其為證據，似有違當事
      人進行主義之精神，對被告之防禦權亦有所妨礙；然而現
      階段刑事訴訟法規定檢察官代表國家偵查犯罪、實施公訴
      ，必須對於被告之犯罪事實負舉證之責，依法其有訊問被
      告、證人及鑑定人之權，證人、鑑定人且須具結，而實務
      運作時，偵查中檢察官向被告以外之人所取得之陳述，原
      則上均能遵守法律規定，不致違法取供，其可信性極高，
      為兼顧理論與實務，乃於修正刑事訴訟法時，增列第一百
      五十九條之一第二項，明定被告以外之人（含告發人、證
      人等）於偵查中向檢察官所為陳述，除顯有不可信之情況
      者外，得為證據。查證人甲○○（見九十四年度偵字第九
      ０九號卷第九二至九三、一五三頁）、丙○○（見九十四
      年度偵字第九０九號卷第一六七至一六九頁）、張鳳嬌（
      見九十四年度偵字第九０九號卷第一八九至一九一頁）、
      許麗花（見九十四年度偵字第九０九號卷第一八九至一九
      一頁）及黃麗蓮（見九十四年度偵字第九０九號卷第一八
      九至一九一頁）所為之證述內容，並無顯不可信之特別情
      形，且該等證人復均係具結後始行作證，有該等證人之結
      文在卷可稽（見九十四年度偵字第九０九號卷第九五、一
      五五、一八０、一九三至一九五頁），足資擔保應無編織
      誣陷被告之疑，從而揆諸前開法文及說明，證人甲○○、
      丙○○、張鳳嬌、許麗花、黃麗蓮上開供述自有證據能力
      。
（二）次按，除顯有不可信之情況外，公務員職務上製作之紀錄
      文書、證明文書，亦得為證據，刑事訴訟法第一百五十九
      條之四第一款定有明文。查戶口名簿為戶政機關辦理戶口
      調查之紀錄文書，在通常情形下，並無顯不可信之情況，
      應有證據能力。
五、訊據被告雖坦承康聖公司曾於前揭時地辦理公司遷址登記，
    且辦理遷址登記時該公司股東林梅宇業已死亡之事實，惟堅
    決否認有何行使偽造私文書犯行，並辯稱：伊係因康聖公司
    已與瑞和庭公司達成民事和解，乃告知丙○○儘速辦理遷址
    登記，伊並未要求丙○○盜用林梅宇印章，且所有證人之證
    詞均無法證明伊曾指示丙○○盜用林梅宇之印章，伊就康聖
    公司辦理遷址部分，係依照法院執行命令而辦理，伊無犯罪
    故意等語。經查：
（一）康聖公司股東即案外人林梅宇於八十三年九月九日死亡之
      事實，有戶口名簿影本一紙附卷可稽（見九十四年度偵字
      第九０九號卷第八頁），而康聖公司於八十七年四月二十
      五日辦理遷址及變更登記時，於股東同意書及章程上蓋有
      林梅宇印文各一枚之事實，亦有該同意書及章程附卷足憑
      （見康聖公司案卷第三頁），則康聖公司在遷址及變更登
      記時，該公司股東林梅宇業已死亡之事實，首堪認定。
（二）證人即同案被告丙○○就康聖公司辦理遷址及變更章程經
      過係證述：「被告告訴伊康聖公司已與瑞和庭公司和解，
      瑞和庭要求我們辦遷址，伊就去辦理了」、「林梅宇的印
      章不是伊蓋的，是伊就相關資料及印章給基隆的一個會計
      張小姐，請她辦理相關事項」等語（見九十四年度偵字第
      九０九號卷第一六八至一六九頁），前開證述雖可得知丙○○委託會計張小姐辦理康聖公司遷址及變更章程事項，
      惟丙○○並未自白是由被告乙○○在明知林梅宇已經死亡
      的情況下指示伊去辦理上開事項，並盜蓋林梅宇之印章於
      章程及股東同意書上，是丙○○於偵查中僅係供述被告曾
      委請辦理康聖公司遷址事宜，公訴人以丙○○曾自白犯罪
      做為本件被告犯行之論罪依據，尚有誤會，且證人丙○○
      就上開辦理康聖公司遷址經過之供述，核與被告辯稱康聖
      公司係因受本院民事執行處八十七年執字第二三三九號拆
      屋還地之執行命令諭知後，被告始行告知丙○○辦理康聖
      公司遷址事宜等語互核相符，復據本院調取上開民事執行
      卷宗核閱屬實，並有該執行命令在卷可佐（見本院卷第一
      ００頁），是被告辯稱伊係收受本院民事執行處執行命令
      後，始行囑託丙○○辦理康聖公司遷址事宜之事實，同堪
      認定。
（三）另康聖公司之經營情形，業據證人黃麗蓮證稱：「伊是八
      十至八十八年在上嫻作會計，地址在建國北路二段三三號
      五樓」；而證人許麗花則係證述：「伊是八十一或八十二
      年到八十八年，在上嫻做出納，地址在建國北路二段三三
      號五樓」、「‧‧‧康聖公司沒有實際員工，是上嫻公司
      員工去幫忙‧‧‧」，二人並均證述：「我們不會去辦公
      司登記或會議的事情」、「被告是上嫻公司及康聖公司的
      法務‧‧‧」、「康聖公司實際經營者應該是甲○○，因
      為所有業務都跟她接洽，問她」、「丙○○、被告應該沒
      有參與康聖公司經營」等語詳實（見九十四年度偵字第九
      ０九號卷第一八九至一九一頁），故上開證述僅可證明黃
      麗蓮及許麗花為上嫻公司員工，惟渠等對康聖公司辦理遷
      址及變更章程事項並無所悉，是其等證詞與被告有無偽造
      林梅宇之印文並蓋用於章程及股東同意書之犯行並無關連
      性，自不足採為被告論罪科刑之依據。
（四）又證人張鳳嬌亦就辦理康聖公司遷址經過證稱：「伊是張
      鳳嬌事務所記帳業者，幫康聖公司記帳」、「伊只辦康聖
      公司變更登記到基隆期間內之事務」、「康聖公司遷入基
      隆是伊辦理」、「章是丙○○提供伊辦理，包括股東、公
      司的章都是」、「康聖公司所有的憑據包括發票都由丙○○提供。我依據這些資料來記帳，幫康聖公司申報。‧‧
      ‧」等語（見九十四年度偵字第九０九號卷第一八九至一
      九一頁），前揭證述僅證明張鳳嬌於八十七年四月二十五
      日幫康聖公司辦理遷址至基隆市○○區○○路十八號三樓
      之事實，惟就該事務與其接洽者均為丙○○，張鳳嬌未曾
      與被告有所接觸，則公訴人以張鳳嬌上開證詞作為起訴被
      告行使偽造私文書罪嫌之依據，亦屬無據。
（五）另證人即告發人甲○○證稱：「八十七年四月二十五日康
      聖公司遷址及盜用林梅宇印章二事八十七年的時候伊都不
      知道」、「直到訴訟時，才發現康聖公司負責人變成丙○○。伊去查為何負責人會變更才知道印章被盜用及遷址」
      、「沒有看到或聽到被告乙○○吩咐或指示丙○○去辦理
      遷址的事」、「不清楚，不知道被告乙○○究有無叫丙○○去使用林梅宇的印章」等語（見本院卷第八三頁背面、
      九十四年度偵字第九０九號卷第九二、九三、一五三頁）
      ，則甲○○對被告是否為本件犯行尚無所知，此外，由甲○○當初是告發當時康聖公司掛名負責人林碧芬偽造已死
      亡林梅宇之署押及印文於股東同意書及變更登記章程乙節
      亦可印證（見九十三年度發查字第三一三五號卷第三頁）
      ，是上開甲○○之證述對於本件被告有無行使偽造私文書
      犯行乙節，並無證明力。
（六）綜上所論，公訴人所舉之各該證據均無從證明被告有行使
      偽造私文書犯行，且被告於偵查中之供述亦僅係陳明委請
      丙○○辦理康聖公司遷址而未曾自白有何行使偽造私文書
      犯行，故被告係於收受本院民事執行處執行命令後，始委
      由丙○○依據執行命令所示內容辦理康聖公司遷址，則卷
      附資料尚無從證明被告有何要求丙○○盜用業已死亡之林
      梅宇印章並蓋用於股東同意書及公司章程之犯行，從而被
      告辯稱並無犯罪故意等情，尚與事實相符而堪採信，此外
      ，本院復查無積極證據足以證明被告有何檢察官所指之犯
      行，本件不能證明被告犯罪，揆諸上開規定及最高法院判
      例意旨，自應為被告無罪之諭知。
據上論斷，應依刑事訴訟法第四百五十二條、第三百零一條第一
項，判決如主文。
本案經檢察官戴文亮到庭執行職務。
中    華    民    國    九十五    年  十一  月  七    日
                  刑事第十四庭審判長法  官  劉煌基
                                    法  官  李家慧
                                    法  官  孫萍萍
以上正本證明與原本無異。
如不服本判決，應於判決送達後十日內向本院提出上訴狀（應抄
附繕本）。告訴人或被害人如對於本判決不服者，應具備理由請
求檢察官上訴，其上訴期間之計算係以檢察官收受判決正本之日
期為準。
                                    書記官  陳豪達
中    華    民    國    九十五    年  十一  月  七    日


司法院資訊處製作；財團法人民間司法改革基金會備份。
